【裁判字號】    97,家訴,92
【裁判日期】    971021
【裁判案由】    給付夫妻共有財產
【裁判全文】
臺灣臺南地方法院民事判決              97年度家訴字第92號
原      告  乙○○
被      告  甲○○
上列當事人間請求給付夫妻共有財產事件，經本院於民國97年10
月7日言詞辯論終結，判決如下：
    主      文
原告之訴及假執行之聲請均駁回。
訴訟費用新臺幣壹萬參仟玖佰陸拾玖元由原告負擔。
    事實及理由
一、原告主張：
  (一)兩造為夫妻關係，目前婚姻關係尚存續中。民國67年12月4
    日原告向訴外人張福吉購買坐落臺南市○○區○○段509地
    號，地目養，面積100.82平方公尺（下稱系爭土地），原告
    購買後直接將所有權登記為被告名義，此有買賣契約書、土
    地所有權狀可證。嗣該土地經臺南市○○○○○道路用地，
    被告因此領得新臺幣（下同）2,611,238元之土地徵收補償
    費。
  (二)按夫或妻之財產分為婚前財產與婚後財產，由夫妻各自所有
    ，不能證明為婚前或婚後財產者推定為婚後財產，不能證明
    維夫或妻所有財產，推定為夫妻共有，民法第1017條第1項
    有明文規定，因系爭土地係兩造婚姻存續中所購買，該筆土
    地應為兩造所共有，原告應有二分之一的權利，故被告應將
    上開補償費二分之一即1,305,619元中之1,305,610元給付原
    告。
  (三)並聲明：1.被告應給付原告1,305,610元。2.原告願供擔保
    請求准予宣告假執行。
二、被告抗辯：
  (一)系爭土地經臺南市政府徵收，土地徵收補償費2,611,238元
    無誤，由臺南市政府自94年起分5年平均按期間付款，97、
    98年度土地款尚未支付。
  (二)兩造婚後未約定夫妻財產制，依法應適用法定聯合財產制，
    依據85年修訂之民法親屬編施行法第6條之1規定，系爭土地
    所有權歸屬於被告，兩造婚姻關係存續中，法定財產制仍存
    在，故原告無主張分配剩餘財產之權利，原告之訴，自不合
    法。
  (三)又被告不識字，雖戶籍載有國小學歷，但當時中日戰爭空襲
    頻繁，被告實際上約僅上課不到二年，實無識字能力，故當
    時買賣契約書方由原告代簽，實則係被告買受，資金亦係被
    告及子女支付，並非原告支出。
  (四)並聲明：原告之訴及假執行之聲請均駁回。
三、得心證之理由：
  (一)兩造結婚後未約定夫妻財產制，依法以法定財產制為其夫妻
    財產制，民法第1005條定有明文。按民法第1030條之1 規定
    ：「法定財產制關係消滅時，夫或妻現存之婚後財產，扣除
    婚姻關係存續中所負債務後，如有剩餘，其雙方剩餘財產之
    差額，應平均分配。」，兩造經判決離婚為法定財產制關係
    消滅情形之一。次按「民法親屬編於七十四年六月三日修正
    時，增訂第一千零三十條之一關於夫妻剩餘財產差額分配請
    求權之規定。同日修正公布之民法親屬編施行法第一條規定
    ：「關於親屬之事件，在民法親屬編施行前發生者，除本施
    行法有特別規定外，不適用民法親屬編之規定；其在修正前
    發生者，除本施行法有特別規定外，亦不適用修正後之規定
    。」，明揭親屬編修正後之法律，仍適用不溯既往之原則，
    如認其事項有溯及適用之必要者，即應於施行法中定為明文
    ，方能有所依據，乃基於法治國家法安定性及既得權益信賴
    保護之要求，而民法親屬編施行法就民法第1030條之1並未
    另定得溯及適用之明文，自應適用施行法第1條之規定。又
    親屬編施行法於85年9月25日增訂第6條之1有關聯合財產溯
    及既往特別規定時，並未包括第1030條之1之情形。準此，
    74年6月4日民法親屬編修正施行前結婚，並適用聯合財產制
    之夫妻，於74年6月5日後其中一方死亡，他方配偶依第1030
    條之1規定行使夫妻剩餘財產差額分配請求權時，夫妻各於
    74年6月4日前所取得之原有財產，不適用第1030條之1規定
    ，不列入剩餘財產差額分配請求權計算之範圍。是核定死亡
    配偶之遺產總額時，僅得就74年6月5日以後夫妻所取得之原
    有財產計算剩餘財產差額分配額，自遺產總額中扣除。」（
    最高法院81年台上字第2315號判決、最高法院85台上字第10
    92號判決、最高行政法院91年3月份庭長法官聯席會議決議
    參照）。又「中華民國91年民法親屬編修正前適用聯合財產
    制之夫妻，其特有財產結婚時之原有財產，於修正施行後視
    為夫或妻之婚前財產；婚姻關係存續中取得之原有財產，於
    修正施行後視為夫或妻之婚後財產。」，91年6月26日修正
    公布之民法親屬編施行法第6條之2亦有明文。從而，夫妻於
    74年6月4日前取得之婚後財產，揆諸前揭判決及決議意旨，
    基於法律不溯及既往之原則，兩造在74年6月4日以前取得之
    婚後財產，並不列計算剩餘財產而為夫妻剩餘財產分配對象
    ，易言之，婚姻關係存續中所取得之財產僅限於74年6月5日
    以後所取得者為限，始列入剩餘財產差額分配請求權計算之
    範圍。
  (二)經查：
  1.本件原告主張兩造為夫妻關係，目前婚姻關係尚存續中等情
    ，業據提出戶籍謄本為證，且為被告所不爭執，此部份自可
    信為真實。
  2.原告又主張67年12月4日原告向訴外人張福吉購買系爭土地
    ，原告購買後將所有權移轉登記予被告名義，惟因系爭土地
    係兩造婚姻存續中所購買，系爭土地應為兩造所共有，原告
    應有二分之一的權利云云，雖提出買賣契約書、土地所有權
    狀為證，惟查，系爭土地乃74年6月4日以前取得之婚後財產
    ，依前揭說明不列入夫妻剩餘財產分配之範圍。
  3.況按法定財產制關係消滅時，夫或妻現存之婚後財產，扣除
    婚姻關係存續所負債務後，如有剩餘，如有剩餘，其雙方剩
    餘財產之差額，應平均分配，民法第1030條之1第1項定有明
    文，查兩造之法定財產制關係並未消滅，原告之請求已於法
    不合，且夫或妻現存之婚後財產，亦需扣除婚姻關係存續所
    負債務後，如有剩餘，如有剩餘，其雙方剩餘財產之差額，
    始可平均分配，故原告單就被告名下之系爭土地請求分配亦
    屬無據。
  4.再者，原告復未提出任何其就系爭土地擁有二分之一之權利
    之證據，以供本院調查，自難信其主張為有理由。從而，原
    告請求被告應給付原告1,305,610元，即無理由，應予駁回
    。原告之訴既經駁回，其假執行之聲請失所依據，併予駁回
    。
  5.另本件訴訟費用為第一審裁判費為13,969元，爰命由敗訴之
    原告負擔。
四、結論：原告之訴為無理由，依民事訴訟法第78條、第87條第
    1項，判決如主文。
中    華    民    國    97    年    10    月    21    日
                      家事法庭    法  官  郭貞秀
以上正本係照原本作成。
如對本判決上訴，須於收受判決正本送達後20日內向本院提出上
訴狀，並繳納上訴費及附具繕本。
中    華    民    國    97    年    10    月    21    日
                                  書記官  鄭隆慶


司法院資訊處製作；財團法人民間司法改革基金會備份。
